---
title: "2018-2023 Yılları Arasında Türkiye'deki Boşanmaların Eğitim Düzeyleriyle İlişkisinin İnclenmesi"
number-sections: true
---

**Proje sayfamıza hoş geldiniz.**

*Projemizle ilgili güncellemelerden haberdar olmak için bu alanı takip edin.*

# Proje Genel Bakış ve Kapsamı

Bu proje kapsamında, Türkiye’de 2018-2023 yılları arasında illere göre boşanma oranlarının eğitim düzeyiyle olan ilişkisi analiz edilmiştir. Amaç, eğitim düzeylerinin boşanma oranları üzerinde nasıl bir etkisi olduğunu tespit etmek ve yıllara göre bu ilişkinin nasıl değiştiğini ortaya koymaktır.

Veri kaynakları olarak Türkiye İstatistik Kurumu (TÜİK) tarafından sağlanan veriler kullanılmıştır. Bu veriler arasında illere göre bitirilen eğitim durumları, illere göre boşanma sayıları ve illere göre medeni durumlar bulunmaktadır. Veriler R programlama dili kullanılarak işlenmiş, görselleştirilmiş ve analiz edilmiştir.

Bu çalışmada, boşanma oranlarının farklı eğitim seviyeleri ile nasıl bir ilişki içinde olduğu analiz edilerek, elde edilen bulgular üzerinden yorumlar yapılacaktır. Elde edilen veriler grafiksel olarak sunulacak ve yıllara göre boşanma oranlarındaki değişimler incelenecektir.

Bu rapor, boşanma oranlarının eğitim düzeyiyle olan ilişkisini ortaya koyarken, aynı zamanda toplumsal yapı ve eğitim politikaları üzerine de önemli çıkarımlarda bulunmayı hedeflemektedir.

## Tercih Sebebi

Bu araştırmanın yapılmasının temel sebeplerinden biri, Türkiye'deki boşanma oranlarının eğitim düzeyleriyle olan ilişkisine dair literatürde ve resmi kaynaklarda eksik ya da yetersiz bilgi bulunmasıdır.

**<u>Araştırmanın Tercih Sebebi</u>**

**1. Bilgi Eksikliği ve İlk Olma Niteliği:**
TÜİK verileri incelendiğinde, boşanma istatistiklerinde eğitim düzeyine dair doğrudan bir veri bulunmamaktadır. Bu, boşanma ve eğitim ilişkisini ele alan bilimsel çalışmaların sayısını oldukça kısıtlamaktadır. Bu araştırma, eğitim düzeylerinin boşanma oranları üzerindeki etkisini inceleyen ilk kapsamlı çalışma olma özelliği taşıdığı için önemli bir boşluğu dolduracaktır.

**2. Toplumsal Yapı ve Sosyoekonomik İlişkiler:**
Eğitim düzeyi, bireylerin toplumsal yapıdaki konumunu ve sosyoekonomik durumunu doğrudan etkileyen önemli bir faktördür. Boşanmanın sosyal ve ekonomik sonuçlarını anlamak için, eğitim seviyesinin bu süreçteki rolünü belirlemek gereklidir. Bu araştırma, eğitim düzeyi ile boşanma arasındaki ilişkiyi ortaya koyarak, toplumsal yapı ve aile yapısı üzerine önemli bilgiler sunacaktır.

**3. Politika Geliştirme ve Toplumsal Farkındalık:**
Eğitim düzeylerinin aile içi dinamikler ve evlilik başarısı üzerindeki etkisini anlamak, politika yapıcılar için yol gösterici olacaktır. Eğitim politikalarını geliştirmek, aile yapısını güçlendirmek ve boşanma oranlarını düşürmek için bu çalışmanın bulguları önemli katkılar sağlayacaktır.

**4. Veri Temelli Yaklaşım:**
Araştırmanın temel amacı, TÜİK'ten elde edilen eğitim ve boşanma verilerini bir araya getirerek istatistiksel analiz yapmaktır. Bu bağlamda, elde edilen verilerin analiz edilmesi ve görselleştirilmesi, literatürde daha önce yapılmamış bir çalışma olarak değer taşıyacaktır.

**5. Akademik ve Bilimsel Katkı:**
Bu araştırma, sosyoloji, demografi ve eğitim bilimleri gibi birçok disiplinde referans alınabilecek nitelikte olacaktır. Bu nedenle, akademik camiada önemli bir kaynak oluşturma potansiyeline sahiptir.

## Veri Kaynağı
Veriler Türkiye İstatistik Kurumu'ndan alınmıştır.

1. Ulusal Eğitim İstatistikleri, 2023, TÜİK, 30 Mayıs 2024, 53444, https://data.tuik.gov.tr/Bulten/Index?p=Ulusal-Egitim-Istatistikleri-2023-53444
2. Evlenme ve Boşanma İstatistikleri, 2024, TÜİK, 24 Şubat 2025, 54194, https://data.tuik.gov.tr/Bulten/Index?p=Evlenme-ve-Bosanma-Istatistikleri-2024-54194
3. Medeni Durum İstatistikleri - Nüfus İstatistikleri Portalı, https://nip.tuik.gov.tr/?value=MedeniDurum

## Veri Hakkında Genel Bilgiler

Bu çalışmada, 2018-2023 yılları arasındaki boşanma verilerinin, Türkiye'deki illerdeki eğitim düzeylerine göre incelenmesi amaçlanmıştır. Bu kapsamda, Türkiye İstatistik Kurumu’ndan (TÜİK) elde edilen ham veriler kullanılmıştır.

### Veri Setleri:
Analizde kullanılan veri setleri aşağıdaki gibidir:

**İllere Göre +15 Yaş Bitirilen Eğitim Durumu:** [İndir](/assets/veri_edited_en.csv)

Bu veri seti, Türkiye’de 15 yaş ve üzeri bireylerin eğitim düzeylerine göre dağılımını iller bazında içermektedir. Eğitim düzeyleri 9 düzeye ayrılmıştır. Bunlar:

- Okuryazar olmayanlar
- Okuryazar ancak okul bitirmemiş olanlar
- İlkokul mezunları
- İlköğretim mezunları
- Ortaokul ve dengi meslek okulu mezunları
- Lise mezunları
- Lisans mezunları
- Yüksek lisans mezunları
- Doktora mezunları


**İllere Göre Boşanma Sayıları:** [İndir](/assets/bosanma_verisi_edited.csv)

Bu veri seti, Türkiye’deki illerde yıllara göre gerçekleşen boşanma sayılarını içermektedir. Veriler 2018'den 2023'e kadar olan dönemi kapsamaktadır.

**Analiz Yöntemi:**

İlk olarak, yıllara göre Türkiye genelindeki eğitim düzeylerinin dağılımı görselleştirilecektir. Aynı yıllardaki boşanma sayıları da ikincil bir veri olarak gösterilecektir.

Sonrasında belirli illerdeki eğitim durumlarına göre boşanma sayıları karşılaştırılması yapılacaktır. Türkiye'de zorunlu eğitim süresi Lise düzeyine kadar olduğu için, iller seçilirken Lise Mezunları sayısının en düşük ve en yüksek olduğu 3 il belirlenmiş ve bunların gösterimleri yapılmıştır.

**Veri Kaynağı ve Güvenilirlik:**
Tüm veriler Türkiye İstatistik Kurumu (TÜİK) tarafından yayımlanmış güncel ve resmi verilerdir. Bu nedenle analiz sonuçlarının güvenilirliği TÜİK tarafından belirtildiği hali ile güvenilir kabul edilmelidir.

# Analiz

Çalışmamız iki bölümden oluşmaktadır. İlk bölümde 2018-2023 yılları arasında Türkiye geneli eğitim durumları, ikinci bölümünde ise boşanma verileri incelenecektir.

İlk bölümde, 2018–2023 yılları arasında Türkiye’deki eğitim düzeyine ilişkin veriler analiz edilmiştir. TÜİK'ten alınan dosyalar öncelikle csv formatına çevrilmiş ve ön işlemeye tabi tutulmuştur.

Formatı düzenlenen verilerin ilk 10 satır gösterimi aşağıdaki gibidir:

```{r}

  
# Kütüphaneler
suppressPackageStartupMessages(library(readr))
suppressPackageStartupMessages(library(ggplot2))
suppressPackageStartupMessages(library(dplyr))
suppressPackageStartupMessages(library(tidyr))  # pivot_longer fonksiyonu için


# Read bar data
bar_data <- read.csv("./portfolyo/calisma2-veriler/veri_edited_en.csv", header = TRUE, encoding = "UTF-8", sep = ";")

# bar_data ilk 10 satır
knitr::kable(head(bar_data, 10), caption = "Veri Setinin İlk 10 Satırı")

```

Bu verilerin orjinallerine göre yapılan kaba çıkarımlara göre; 2018 yılında toplam eğitim görmüş kişi sayısı 60 Milyon'un biraz üzerindeyken, bu sayı yıllar içerisinde doğrusal bir artış göstererek 2023 yılında 65 Milyon'u geçmiştir.

```{r}

# Reshape bar data to long format
bar_data_long <- bar_data %>%
  pivot_longer(cols = c("illiterate_total", "literate_without_diploma_total", "primary_school_total", "primary_education_total",
                        "lower_secondary_school_total", "upper_secondary_school_total",
                        "universities_and_other_higher_educational_institutions_total",
                        "master_total", "doctorate_total"), names_to = "EducationLevel", values_to = "Total")

# Eğitim düzeyi dağılımı için pie chart
education_summary <- bar_data_long %>%
    group_by(EducationLevel) %>%
    summarize(Total = sum(Total, na.rm = TRUE))

  print(ggplot(education_summary, aes(x = "", y = Total, fill = EducationLevel)) +
    geom_bar(stat = "identity", width = 1) +
    coord_polar("y", start = 0) +
    labs(title = "Eğitim Düzeyi Dağılımı", fill = "Eğitim Düzeyi") +
    theme_void() +
    geom_text(aes(label = paste0(round((Total / sum(Total)) * 100, 1), "%")), 
              position = position_stack(vjust = 0.5)) +
    scale_fill_manual(values = c("doctorate_total" ="#003f5c",
                               "illiterate_total" = "#2f4b7c", 
                               "literate_without_diploma_total" = "#665191",
                               "lower_secondary_school_total" = "#c558a1",
                               "master_total" = "#a05195",
                               "primary_education_total" = "#d45087",
                               "primary_school_total" = "#f95d6a", "universities_and_other_higher_educational_institutions_total" ="#ff7c43",
                               "upper_secondary_school_total" ="#ffa600"
                               ),
                    labels = c("Doktora Mezunları",
                               "Okuma Yazma Bilmeyen",
                               "Okur Yazar Olup Okul Bitirmeyen",
                               "Ortaokul Mezunları",
                               "Yüksek Lisans Mezunları",
                               "İlkokul Mezunları",
                               "İlköğretim Mezunları",
                               "Lisans Mezunları",
                               "Lise Mezunları"
                               )))

```


Çalışmanın bu bölümünde 2018 ve 2023 yılları arasında Türkiye'deki eğitim düzeyine iliskin veriler analiz edilmiştir.
2018 yılında Türkiye genelinde özellikle okuma yazma bilmeyenlerin sayısı yüksek seviyelerdeyken, 2023 yılında bu oranların anlamlı bir şekilde azaldığı dikkat çekmektedir
İncelenen dönemde, Türkiye nüfusu genelinde eğitimli bireylerin toplam nüfus içindeki oranı %75’ten %77’ye yükselmiştir.

```{r}

print(ggplot(bar_data_long, aes(x = year, fill = EducationLevel)) +
        geom_bar(aes(y = Total), stat = "identity", position = "dodge", alpha = 1) +
        scale_fill_manual(values = c("doctorate_total" ="#003f5c",
                               "illiterate_total" = "#2f4b7c", 
                               "literate_without_diploma_total" = "#665191",
                               "lower_secondary_school_total" = "#c558a1",
                               "master_total" = "#a05195",
                               "primary_education_total" = "#d45087",
                               "primary_school_total" = "#f95d6a", "universities_and_other_higher_educational_institutions_total" ="#ff7c43",
                               "upper_secondary_school_total" ="#ffa600"
                               ),
                    labels = c("Doktora Mezunları",
                               "Okuma Yazma Bilmeyen",
                               "Okur Yazar Olup Okul Bitirmeyen",
                               "Ortaokul Mezunları",
                               "Yüksek Lisans Mezunları",
                               "İlkokul Mezunları",
                               "İlköğretim Mezunları",
                               "Lisans Mezunları",
                               "Lise Mezunları"
                               )))
```

Çalışmanın bir diğer ana odağı olarak boşanma verileri yine TÜİK tarafından yapılan çalışmadan alınmış olup ilk 10 satır gösterimi aşağıdaki gibidir:

```{r}
# Read line data
line_data <- read.csv("./portfolyo/calisma2-veriler/bosanma_verisi_edited.csv", header = TRUE, encoding = "UTF-8", sep = ";")

# line_data ilk 10 satır
knitr::kable(head(line_data, 10), caption = "Veri Setinin İlk 10 Satırı")
```

Türkiye’deki boşanma sayılarında 2018 ile 2023 yılları arasında bir artış gözlemlenmektedir. Yıllara göre boşanma sayılarındaki değişim aşağıdaki grafikte gösterilmektedir:

```{r}
 # Create line grapfh throught years
  print(ggplot(line_data, aes(x = year)) +
    geom_line(aes(x = year, y = TR, group = "bosanma"), color = "brown", linewidth = 1) +
    scale_y_continuous(
      name = "Boşanma Sayısı",
      labels = function(x) paste(x / 1e3, "K")
    ) +
    scale_x_continuous(
      name = "Yıllar",
      breaks = 2018:2023  # Step 1 on x-axis
    ) +
    labs(title = "Yıllara Göre Boşanma Sayısı") +
    theme_minimal())

```

2018 ve 2023 yılları arasında Türkiye’deki boşanmalar illere göre farklılıklar göstermiştir. Genel olarak, birçok ilde boşanmada artış yaşanırken bazı büyükşehirlerde belirgin bir düşüş gözlemlenmiştir.

```{r}
 # Create line grapfh throught years
  print(ggplot(line_data, aes(x = year)) +
    geom_line(aes(x = year, y = İstanbul, color = "Istanbul"), linewidth = 1) +
    geom_line(aes(x = year, y = Ankara, color = "Ankara"), linewidth = 1) +
      geom_line(aes(x = year, y = İzmir, color = "Izmir"), linewidth = 1) +
      
      scale_color_manual(name = "İller",
                     values = c("Istanbul" = "#c558a1", "Ankara" = "#f95d6a", "Izmir" = "#665191")) +
    scale_y_continuous(
      name = "Boşanma Sayısı",
      labels = function(x) paste(x / 1e3, "K"),
      limits = c(0, NA)
    ) +
    scale_x_continuous(
      name = "Years",
      breaks = 2018:2023  # Step 1 on x-axis
    ) +
    labs(title = "3 Büyükşehirde Yıllara Göre Boşanma Sayısı") +
    theme_minimal())

```

**BURANIN YORUMLANMASI GEREKİYOR - ALTTAKİ ESKİ YORUM VE YANLIŞ - ORAN DEĞİL BOŞANMA SAYILARI ÜZERİNDEN YORUM YAPILMALI**

*Yukarıdaki grafikte de görüldüğü gibi 2018 yılında İstanbul'un Türkiye toplamındaki boşanmalara göre oranı 2018 yılında %21 civarındayken, 2023’te bu oran %20'nin altına gerilemiştir. Benzer şekilde Ankara ve İzmir şehirlerinde oran %8’den, %7'ye gerilemiştir. Bu düşüşler, büyük şehirlerde boşanmayı etkileyen sosyal ve ekonomik faktörlerin daha zorlu bir hale gelmesi ile açıklanabilir.

Doğu ve Güneydoğu Anadolu Bölgeleri’ndeki birçok ilde boşanma oranları Türkiye boşanma ortalamasının üzerinde seyretmiştir.*

```{r}
 # Create line grapfh throught years
  print(ggplot(line_data, aes(x = year)) +
    geom_line(aes(x = year, y = Ağrı, color = "Agri"), linewidth = 1, show.legend = TRUE) +
    geom_line(aes(x = year, y = Mardin , color = "Mardin"), linewidth = 1) +
      scale_color_manual(name = "İller",
                     values = c("Agri" = "#003f5c", "Mardin" = "#ffa600")) +
    scale_y_continuous(
      name = "Boşanma Sayısı",
      labels = function(x) paste(x / 1e3, "K"),
      limits = c(0,NA)
    ) +
    scale_x_continuous(
      name = "Years",
      breaks = 2018:2023  # Step 1 on x-axis
    ) +
    labs(title = "Yıllara Göre Boşanma Sayısı") +
    theme_minimal())

```

**BURASI YORUMLANMALI - AŞAĞIGAKİ ESKİ VE YANLIŞ - ORAN DEĞİL SAYILAR ÜZERİNDEN YAPILMALI**

*Örneğin Ağrı’da 2018 yılında %9,37 olan boşanma oranı 2023’te %7,34’e, Mardin’de %10,55’ten %7,78’e gerilemiş olsa da halen yüksek seviyelerdedir.

Genel olarak, 2018-2023 döneminde Türkiye’nin bazı bölgelerinde boşanma oranları azalırken, ülke genelinde boşanma eğiliminin devam ettiğini söylenebilir.
Bu verilere göre, 5 yıl içinde boşanma sayısı yaklaşık olarak %27,8 artış göstermiştir. Bu artış, toplumdaki bireylerin boşanma konusunda daha fazla farkındalık kazandığı şeklinde yorumlanabilir.*

Bu iki veri seti ile anlamlı bir çıkarım yapabilmek adına öncelikli olarak Türkiye geneli eğitim düzeyleri ile boşanma sayılarının birlikte görselleştirilmesi amaçlanmıştır.

```{r}
# Merge data to ensure categories are aligned
merged_data <- merge(bar_data_long, line_data, by = "year", all.x = TRUE)

# İl listesini tanımlama
iller <- c("TR")

for (il in iller) {
  max_value <- max(merged_data[il])
  coef <- 10e6/max_value
  
  # Create the dual-axis plot
  print(ggplot(merged_data, aes(x = year, fill = EducationLevel)) +
    geom_bar(aes(y = Total), stat = "identity", position = "dodge", alpha = 1) +
    geom_line(aes(x = year, y = !!sym(il) * coef, group = "bosanma", color="Türkiye"), linewidth = 1) +
  scale_fill_manual(values = c("doctorate_total" ="#003f5c",
                               "illiterate_total" = "#2f4b7c", 
                               "literate_without_diploma_total" = "#665191",
                               "lower_secondary_school_total" = "#c558a1",
                               "master_total" = "#a05195",
                               "primary_education_total" = "#d45087",
                               "primary_school_total" = "#f95d6a", "universities_and_other_higher_educational_institutions_total" ="#ff7c43",
                               "upper_secondary_school_total" ="#ffa600"
                               ),
                    labels = c("Doktora Mezunları",
                               "Okuma Yazma Bilmeyen",
                               "Okur Yazar Olup Okul Bitirmeyen",
                               "Ortaokul Mezunları",
                               "Yüksek Lisans Mezunları",
                               "İlkokul Mezunları",
                               "İlköğretim Mezunları",
                               "Lisans Mezunları",
                               "Lise Mezunları"
                               )) +
    scale_color_manual(values = c("Türkiye" = "#23bc24"), name = "Boşanma Sayısı") +
    scale_y_continuous(
      name = "Kişi Sayısı",
      sec.axis = sec_axis(~ . / coef, name="Boşanma Sayısı",
                          labels = function(x) paste(x / 1e3, "K")),
      labels = function(x) paste(x / 1e6, "M"),
      limits = c(0, NA)
    ) +
    scale_x_continuous(
      name = "Years",
      breaks = 2018:2023  # Step 1 on x-axis
    ) +
    labs(title = ifelse(il == "TR", "2018-2023 Yılları Arası Turkiye Geneli Eğitim Duzeyleri", paste("2018-2023 Yılları Arası", il, "Egitim Duzeyleri")), fill = "Eğitim Durumu") +
    theme_minimal())
}

```

Yukarıdaki grafikte de görüldüğü gibi:

- En fazla kişi sayısına sahip eğitim düzeyi "Lise Mezunları" ve "İlkokul Mezunları" olarak görülmektedir. "Okuma Yazma Bilmeyen" ve "Doktora Mezunları" en az kişi sayısına sahip gruplardır.
- Her yıl eğitim düzeyleri arasında çok büyük bir değişim görülmemektedir; grafik genellikle dengeli bir dağılım göstermektedir.
- Boşanma sayıları da yıllar arasında dalgalanma göstermektedir.
- 2020 yılında boşanma sayısında gözle görülür bir azalma yaşanmıştır. Bu düşüşün temel nedenleri arasında pandemi etkisi düşünülebilir (karantina süreçleri ve adliyelerin kapalı olması gibi).
- 2021 yılından itibaren boşanma sayıları tekrar yükselme eğilimindedir.

**Grafik, eğitim düzeyleri ile boşanma sayıları arasında doğrudan bir ilişki kurmamaktadır.**

Ancak gözlem olarak; lise ve ilkokul mezunlarının sayısının fazla olduğu yıllarda boşanma sayısında da artış olduğu görülmektedir. Eğitim düzeyi yükseldikçe (örneğin üniversite ve üstü), kişi sayısının azalması dikkat çekicidir, ancak boşanma oranına doğrudan etkisi gözlemlenmemektedir.


2018 ve 2023 yılları arasında Türkiye’de boşanma oranları illere göre farklılıklar göstermiştir. Daha yorumlanabilir sonuçlar görebilmek umuduyla Türkiye'de legal evlilik yaşı olan 15 yaş üzerine denk gelen ortaokul mezuniyet durumunu baz alarak, eğitim düzeyi en yüksek ve en düşük 3 il belirlenmiştir. Eğitim durumu en yüksek üç il:

- İstanbul
- Ankara
- İzmir

Eğitim durumu en düşük üç il:

- Ardahan
- Bayburt
- Tunceli

Karşılaştırma için seçilen illere göre durumu gösterir grafikler aşağıda sunulmuştur:

::: {.chart-wrapper}

```{r}
iller <- c("İstanbul", "Ankara", "İzmir", "Ardahan", "Bayburt", "Tunceli")

for (il in iller) {
  max_value <- max(merged_data[il])
  coef <- 10e6/max_value
  
  # Create the dual-axis plot
  print(ggplot(merged_data, aes(x = year, fill = EducationLevel)) +
    geom_bar(aes(y = Total), stat = "identity", position = "dodge", alpha = 1) +
    geom_line(aes(x = year, y = !!sym(il) * coef, group = "bosanma", color = "bosanma"), linewidth = 1) +
  scale_fill_manual(values = c("doctorate_total" ="#003f5c",
                               "illiterate_total" = "#2f4b7c", 
                               "literate_without_diploma_total" = "#665191",
                               "lower_secondary_school_total" = "#c558a1",
                               "master_total" = "#a05195",
                               "primary_education_total" = "#d45087",
                               "primary_school_total" = "#f95d6a", "universities_and_other_higher_educational_institutions_total" ="#ff7c43",
                               "upper_secondary_school_total" ="#ffa600"
                               ),
                    labels = c("Doktora Mezunları",
                               "Okuma Yazma Bilmeyen",
                               "Okur Yazar Olup Okul Bitirmeyen",
                               "Ortaokul Mezunları",
                               "Yüksek Lisans Mezunları",
                               "İlkokul Mezunları",
                               "İlköğretim Mezunları",
                               "Lisans Mezunları",
                               "Lise Mezunları"
                               )) +
    scale_color_manual(values = c("bosanma" = "#23bc24"), name = "Boşanma Sayısı" , labels= c(il)) +
    scale_y_continuous(
      name = "Kişi Sayısı",
      sec.axis = sec_axis(~ . / coef, name="Boşanma Sayısı",
                          labels = function(x) paste(x / 1e3, "K")),
      labels = function(x) paste(x / 1e6, "M")
    ) +
    scale_x_continuous(
      name = "Years",
      breaks = 2018:2023  # Step 1 on x-axis
    ) +
    labs(title = ifelse(il == "TR", "2018-2023 Yılları Arası Turkiye Geneli Eğitim Duzeyleri", paste("2018-2023 Yılları Arası", il, "Egitim Duzeyleri")), fill = "Eğitim Durumu") +
    theme_minimal())
}
```

:::

# Sonuçlar

Eğitim seviyesi arttıkça boşanma oranlarında da artış gözlemleniyor, ancak bu iki değer birebir paralel değildir.Eğitimdeki artış daha belirgin ve hızlı gözükmektedir.
Bu durum, eğitimle birlikte bireylerin kendi hayatları üzerinde daha fazla söz sahibi olmasının ve bireysel kararlar almasının (örneğin boşanma gibi) artmış olabileceğini düşündürebilir.