---
title: "2018-2023 Yılları Arasında Türkiye'deki Boşanmaların Eğitim Düzeyleriyle İlişkisinin İnclenmesi"
number-sections: true
format:
  html:
    code-fold: true
    code-summary: "Code"
---

**Proje sayfamıza hoş geldiniz.**

*Projemizle ilgili güncellemelerden haberdar olmak için bu alanı takip edin.*

# Proje Genel Bakış ve Kapsamı

Bu proje kapsamında, Türkiye’de 2018-2023 yılları arasında illere göre boşanmaların eğitim düzeyiyle olan ilişkisi analiz edilmiştir. Amaç, eğitim düzeylerinin boşanma sayıları üzerinde nasıl bir etkisi olduğunu tespit etmek ve yıllara göre bu ilişkinin nasıl değiştiğini ortaya koymaktır.

Veri kaynakları olarak Türkiye İstatistik Kurumu (TÜİK) tarafından sağlanan veriler kullanılmıştır. Bu veriler arasında illere göre bitirilen eğitim durumları, illere göre boşanma sayıları ve illere göre medeni durumlar bulunmaktadır. Veriler R programlama dili kullanılarak işlenmiş, görselleştirilmiş ve analiz edilmiştir.

Bu çalışmada, boşanmaların farklı eğitim seviyeleri ile nasıl bir ilişki içinde olduğu analiz edilerek, elde edilen bulgular üzerinden yorumlar yapılacaktır. Elde edilen veriler grafiksel olarak sunulacak ve yıllara göre boşanma sayılarındaki değişimler incelenecektir.

Bu rapor, boşanmaların eğitim düzeyiyle olan ilişkisini ortaya koyarken, aynı zamanda toplumsal yapı ve eğitim politikaları üzerine de önemli çıkarımlarda bulunmayı hedeflemektedir.

## Tercih Sebebi

Bu araştırmanın yapılmasının temel sebeplerinden biri, Türkiye'deki boşanmaların eğitim düzeyleriyle olan ilişkisine dair literatürde ve resmi kaynaklarda eksik ya da yetersiz bilgi bulunmasıdır.

**<u>Araştırmanın Tercih Sebebi</u>**

**1. Bilgi Eksikliği ve İlk Olma Niteliği:**
TÜİK verileri incelendiğinde, boşanma istatistiklerinde eğitim düzeyine dair doğrudan bir veri bulunmamaktadır. Bu, boşanma ve eğitim ilişkisini ele alan bilimsel çalışmaların sayısını oldukça kısıtlamaktadır. Bu araştırma, eğitim düzeylerinin boşanmalar üzerindeki etkisini inceleyen ilk kapsamlı çalışma olma özelliği taşıdığı için önemli bir boşluğu dolduracaktır.

**2. Toplumsal Yapı ve Sosyoekonomik İlişkiler:**
Eğitim düzeyi, bireylerin toplumsal yapıdaki konumunu ve sosyoekonomik durumunu doğrudan etkileyen önemli bir faktördür. Boşanmanın sosyal ve ekonomik sonuçlarını anlamak için, eğitim seviyesinin bu süreçteki rolünü belirlemek gereklidir. Bu araştırma, eğitim düzeyi ile boşanma arasındaki ilişkiyi ortaya koyarak, toplumsal yapı ve aile yapısı üzerine önemli bilgiler sunacaktır.

**3. Politika Geliştirme ve Toplumsal Farkındalık:**
Eğitim düzeylerinin aile içi dinamikler ve evlilik başarısı üzerindeki etkisini anlamak, politika yapıcılar için yol gösterici olacaktır.

**4. Veri Temelli Yaklaşım:**
Araştırmanın temel amacı, TÜİK'ten elde edilen eğitim ve boşanma verilerini bir araya getirerek istatistiksel analiz yapmaktır. Bu bağlamda, elde edilen verilerin analiz edilmesi ve görselleştirilmesi, literatürde daha önce yapılmamış bir çalışma olarak değer taşıyacaktır.

**5. Akademik ve Bilimsel Katkı:**
Bu araştırma, sosyoloji, demografi ve eğitim bilimleri gibi birçok disiplinde referans alınabilecek nitelikte olacaktır. Bu nedenle, akademik camiada önemli bir kaynak oluşturma potansiyeline sahiptir.

## Veri Kaynağı
Veriler Türkiye İstatistik Kurumu'ndan alınmıştır.

1. Ulusal Eğitim İstatistikleri, 2023, TÜİK, 30 Mayıs 2024, 53444,

https://data.tuik.gov.tr/Bulten/Index?p=Ulusal-Egitim-Istatistikleri-2023-53444

2. Evlenme ve Boşanma İstatistikleri, 2024, TÜİK, 24 Şubat 2025, 54194, 

https://data.tuik.gov.tr/Bulten/Index?p=Evlenme-ve-Bosanma-Istatistikleri-2024-54194

3. Medeni Durum İstatistikleri - Nüfus İstatistikleri Portalı, 

https://nip.tuik.gov.tr/?value=MedeniDurum

## Veri Hakkında Genel Bilgiler

Bu çalışmada, 2018-2023 yılları arasındaki boşanma verilerinin, Türkiye'deki illerdeki eğitim düzeylerine göre incelenmesi amaçlanmıştır. Bu kapsamda, Türkiye İstatistik Kurumu’ndan (TÜİK) elde edilen ham veriler kullanılmıştır.

### Veri Setleri:
Analizde kullanılan veri setleri aşağıdaki gibidir:

**İllere Göre +15 Yaş Bitirilen Eğitim Durumu:** [İndir](/assets/veri_edited_en.csv)

Bu veri seti, Türkiye’de 15 yaş ve üzeri bireylerin eğitim düzeylerine göre dağılımını iller bazında içermektedir. Eğitim düzeyleri 9 düzeye ayrılmıştır. Bunlar:

- Okuryazar olmayanlar
- Okuryazar ancak okul bitirmemiş olanlar
- İlkokul mezunları
- İlköğretim mezunları
- Ortaokul ve dengi meslek okulu mezunları
- Lise mezunları
- Lisans mezunları
- Yüksek lisans mezunları
- Doktora mezunları


**İllere Göre Boşanma Sayıları:** [İndir](/assets/bosanma_verisi_edited.csv)

Bu veri seti, Türkiye’deki illerde yıllara göre gerçekleşen boşanma sayılarını içermektedir. Veriler 2018'den 2023'e kadar olan dönemi kapsamaktadır.

**Analiz Yöntemi:**

İlk olarak, yıllara göre Türkiye genelindeki eğitim düzeylerinin dağılımı görselleştirilecektir. Aynı yıllardaki boşanma sayıları da ikincil bir veri olarak gösterilecektir.

Sonrasında belirli illerdeki eğitim durumlarına göre boşanma sayıları karşılaştırılması yapılacaktır. Türkiye'de zorunlu eğitim süresi Lise düzeyine kadar olduğu için, iller seçilirken Lise Mezunları sayısının en düşük ve en yüksek olduğu 3 il belirlenmiş ve bunların gösterimleri yapılmıştır.

**Veri Kaynağı ve Güvenilirlik:**
Tüm veriler Türkiye İstatistik Kurumu (TÜİK) tarafından yayımlanmış güncel ve resmi verilerdir. Bu nedenle analiz sonuçlarının güvenilirliği TÜİK tarafından belirtildiği hali ile güvenilir kabul edilmelidir.

# Analiz

Çalışmamız iki bölümden oluşmaktadır. İlk bölümde 2018-2023 yılları arasında Türkiye geneli eğitim durumları, ikinci bölümünde ise boşanma verileri incelenecektir.

İlk bölümde, 2018–2023 yılları arasında Türkiye’deki eğitim düzeyine ilişkin veriler analiz edilmiştir. TÜİK'ten alınan dosyalar öncelikle csv formatına çevrilmiş ve ön işlemeye tabi tutulmuştur.

Formatı düzenlenen verilerin ilk 10 satır gösterimi aşağıdaki gibidir:

```{r}

  
# Kütüphaneler
suppressPackageStartupMessages(library(readr))
suppressPackageStartupMessages(library(ggplot2))
suppressPackageStartupMessages(library(dplyr))
suppressPackageStartupMessages(library(tidyr))  # pivot_longer fonksiyonu için


# Read bar data
bar_data <- read.csv("./portfolyo/calisma2-veriler/veri_edited_en.csv", header = TRUE, encoding = "UTF-8", sep = ";")

# bar_data ilk 10 satır
knitr::kable(head(bar_data, 10), caption = "Veri Setinin İlk 10 Satırı")

```

Bu verilerin orjinallerine göre yapılan kaba çıkarımlara göre; 2018 yılında toplam eğitim görmüş kişi sayısı 60 Milyon'un biraz üzerindeyken, bu sayı yıllar içerisinde doğrusal bir artış göstererek 2023 yılında 65 Milyon'u geçmiştir.

```{r}

# Reshape bar data to long format
bar_data_long <- bar_data %>%
  pivot_longer(cols = c("illiterate_total", "literate_without_diploma_total", "primary_school_total", "primary_education_total",
                        "lower_secondary_school_total", "upper_secondary_school_total",
                        "universities_and_other_higher_educational_institutions_total",
                        "master_total", "doctorate_total"), names_to = "EducationLevel", values_to = "Total")

# Eğitim düzeyi dağılımı için pie chart
education_summary <- bar_data_long %>%
    group_by(EducationLevel) %>%
    summarize(Total = sum(Total, na.rm = TRUE))

  print(ggplot(education_summary, aes(x = "", y = Total, fill = EducationLevel)) +
    geom_bar(stat = "identity", width = 1) +
    coord_polar("y", start = 0) +
    labs(title = "Eğitim Düzeyi Dağılımı", fill = "Eğitim Düzeyi") +
    theme_void() +
    geom_text(aes(label = paste0(round((Total / sum(Total)) * 100, 1), "%")), 
              position = position_stack(vjust = 0.5)) +
      scale_fill_manual(values = c("doctorate_total" ="#74a0e3",
                               "illiterate_total" = "#2f4b7c", 
                               "literate_without_diploma_total" = "#665191",
                               "lower_secondary_school_total" = "#6fd7c4",
                               "master_total" = "#a05195",
                               "primary_education_total" = "#d45087",
                               "primary_school_total" = "#f95d6a", "universities_and_other_higher_educational_institutions_total" ="#9cd365",
                               "upper_secondary_school_total" ="#ffa600"
                               ),
                    labels = c("Doktora Mezunları",
                               "Okuma Yazma Bilmeyen",
                               "Okur Yazar Olup Okul Bitirmeyen",
                               "Ortaokul Mezunları",
                               "Yüksek Lisans Mezunları",
                               "İlkokul Mezunları",
                               "İlköğretim Mezunları",
                               "Lisans Mezunları",
                               "Lise Mezunları"
                               )))
```
Yukarıdaki grafikte eğitim düzeyleri ve bunların toplam içindeki yüzdelik payları yer almaktadır:

**- Lise Mezunları:** Grafikte en büyük dilimi oluşturarak, 15 yaş ve üzeri nüfus içinde en yaygın eğitim düzeyini temsil etmektedir.

**- İlkokul ve İlköğretim Mezunları:** Toplamda önemli bir paya sahip olup, bu da geçmiş yıllarda temel eğitimin yaygınlığını göstermektedir.

**- Lisans ve Yüksek Lisans Mezunları:** Daha küçük dilimler halinde temsil edilmekte, bu da yükseköğretime erişimin sınırlı olduğunu veya yeni yeni arttığını göstermektedir.

**- Okuma Yazma Bilmeyenler ve Okuryazar Olup Okul Bitirmeyenler:** En küçük dilimleri oluşturarak, bu grupların toplum içindeki oranının düşük olduğunu göstermektedir.

Verilere göre, Türkiye'de ortaöğretim seviyesinin en yaygın eğitim düzeyi olduğunu söylemek mümkündür. Bununla birlikte lisans ve yüksek lisans mezunlarının oranlarının daha düşük olması, yükseköğretime erişimin sınırlı olduğunu veya yeni yeni arttığını göstermektedir. Ayrıca, okuma yazma bilmeyenlerin oranının düşük olması, okuryazarlık kampanyalarının ve yemel eğitimin başarılı olduğunu göstermektedir.

Çalışmanın bu bölümünde 2018 ve 2023 yılları arasında Türkiye'deki eğitim düzeyine iliskin veriler çubuk grafik gösterimi ile biraz daha detaylandırılmıştır.

```{r}
#Create bar graph through years w/ education data

print(ggplot(bar_data_long, aes(x = year, fill = EducationLevel)) +
      geom_bar(aes(y = Total), stat = "identity", position = "dodge", alpha = 1) +
        scale_fill_manual(values = c("doctorate_total" ="#74a0e3",
                               "illiterate_total" = "#2f4b7c", 
                               "literate_without_diploma_total" = "#665191",
                               "lower_secondary_school_total" = "#6fd7c4",
                               "master_total" = "#a05195",
                               "primary_education_total" = "#d45087",
                               "primary_school_total" = "#f95d6a", "universities_and_other_higher_educational_institutions_total" ="#9cd365",
                               "upper_secondary_school_total" ="#ffa600"
                               ),
                    labels = c("Doktora Mezunları",
                               "Okuma Yazma Bilmeyen",
                               "Okur Yazar Olup Okul Bitirmeyen",
                               "Ortaokul Mezunları",
                               "Yüksek Lisans Mezunları",
                               "İlkokul Mezunları",
                               "İlköğretim Mezunları",
                               "Lisans Mezunları",
                               "Lise Mezunları"
                               )) +
        scale_y_continuous(
      name = "Kişi Sayısı",
      labels = function(x) paste(x / 1e6, "M"),
      limits = c(0, NA)
    ) +
    scale_x_continuous(
      name = "Years",
      breaks = 2018:2023
    ))
```

Grafiğe göre:

- Tüm eğitim düzeylerinde yıllara göre düzenli bir artış gözlemlenmektedir.
- Bu artış, nüfus artışı veya eğitim seviyesindeki iyileşmeyi yansıtıyor olabilir.
- Doktora mezunları ve okuma yazma bilmeyenlerin sayıları görece az ve yıllar içinde de çok değişmemiş gibi görünmektedir.
- İlkokul ve ilköğretim mezunlarının da yüksek oranda temsil edildiği gözlemlenmiştir.
- Lisans ve Yüksek Lisans mezunlarında yıllara göre artış gözlemlenmektedir.
- Yıllara bağlı olarak yükseköğretime erişimin arttığı şeklinde yorumlanabilir.

Çalışmanın bir diğer ana odağı olarak boşanma verileri yine TÜİK tarafından yapılmış farklı bir çalışmadan alınmış olup 2018-2023 yıllarında illere göre boşanma sayılarını gösteren tablo aşağıdaki gibidir:

```{r}
# Read line data
line_data <- read.csv("./portfolyo/calisma2-veriler/bosanma_verisi_edited.csv", header = TRUE, encoding = "UTF-8", sep = ";")

# line_data ilk 10 satır
knitr::kable(head(line_data, 10), caption = "Veri Setinin İlk 10 Satırı")
```

Öncelikli olarak Türkiye'nin toplam boşanma sayıları ile bölgelerdeki toplam boşanma sayıları çizgi grafiği ile görselleştirilmiştir. Marmara bölgesi ile Türkiye geneli eğilim çizgilerinin örtüşmesi Marmara Bölgesinde bulunan şehirlerin - özellikle İstanbul - nüfus yoğunluğunun diğer illere göre fazla olmasından kaynaklanmaktadır.

```{r}
 #read region data
  region_data <- read.csv("./portfolyo/calisma2-veriler/bosanma_bolge.csv", header = TRUE, encoding = "UTF-8", sep = ";")

 # Create line graph throught years acc to regions
  print(ggplot(region_data, aes(x = year)) +
    geom_line(aes(x=year, y = TR, color ="TR"), linewidth = 1) +
    geom_line(aes(x = year, y = Akdeniz, color = "Akdeniz"), linewidth = 1) +
    geom_line(aes(x = year, y = Guneydogu.Anadolu, color = "Guneydogu.Anadolu"), linewidth = 1) +
    geom_line(aes(x=year, y= Ege, color ="Ege"), linewidth = 1) +
    geom_line(aes(x = year, y=Marmara, color ="Marmara"), linewidth = 1) +
    geom_line(aes(x = year, y = Dogu.Anadolu, color="Dogu.Anadolu"), linewidth = 1) +
    geom_line(aes(x = year, y = Ic.Anadolu, color ="Ic.Anadolu"), linewidth = 1) +
    geom_line(aes(x = year, y = Karadeniz, color ="Karadeniz"), linewidth = 1) +
      scale_color_manual(name = "Bölgeler",
                     values = c("Akdeniz" = "#74a0e3", "Guneydogu.Anadolu" = "#e8d359", "Ege" = "#9cd365" , "Marmara" = "#db90e9" , "Dogu.Anadolu" ="#6fd7c4" , "TR" = "brown" , "Ic.Anadolu" = "#e78480","Karadeniz"="#ef9d63")) +
    scale_y_continuous(
      name = "Boşanma Sayısı",
      labels = function(x) paste(x / 1e3, "K"),
      limits = c(0, NA)
    ) +
    scale_x_continuous(
      name = "Years",
      breaks = 2018:2023  # Step 1 on x-axis
    ) +
    labs(title = "Bölgelere Göre Boşanma Sayıları") +
    theme_minimal())

```

Marmara Bölgesi dışında kalan bölgelerden en yüksek boşanma sayısına sahip bölgenin İç Anadolu Bölgesi olduğu görülmektedir. En az boşanma sayısı olan bölge ise Doğu Anadolu Bölgesidir. Her iki bölgenin nüfus yoğunlu en fazla olan 2 ili seçilerek yapılan karşılaştırma aşağıdaki grafikte gösterildiği gibidir:

```{r}
 # Create line grapfh throught years
  print(ggplot(line_data, aes(x = year)) +
    geom_line(aes(x = year, y = Ankara, color = "Ankara"), linewidth = 1) +
    geom_line(aes(x = year, y = Konya, color = "Konya"), linewidth = 1) +
    geom_line(aes(x = year, y = Malatya, color = "Malatya"), linewidth = 1) +
    geom_line(aes(x=year, y= Elazığ, color = "Elazığ"), linewidth = 1) +
      scale_color_manual(name = "İller",
                     values = c("Ankara" = "#e78480", "Konya" = "#ef9d63", "Malatya" = "#6fd7c4", "Elazığ" = "#9cd365")) +
    scale_y_continuous(
      name = "Boşanma Sayısı",
      labels = function(x) paste(x / 1e3, "K"),
      limits = c(0, NA)
    ) +
    scale_x_continuous(
      name = "Years",
      breaks = 2018:2023  # Step 1 on x-axis
    ) +
    labs(title = "Bazı İllerdeki Boşanma Karşılaştırması") +
    theme_minimal())

```
**Ankara:**

- Boşanma sayısı tüm yıllarda açık ara en yüksek olan il.

- 2018-2019 arasında artış, 2020’de belirgin bir düşüş görülüyor. Bu muhtemelen COVID-19 pandemisinin doğrudan etkisi (adliyelerin kapalı olması vb.).

- 2020 sonrası tekrar artarak 2022’de zirve yapmış, 2023’te küçük bir düşüşle devam etmiş.

**Konya**

- Boşanma sayısı Ankara’dan çok daha düşük ama diğer iki ile göre yüksek.

- 2018-2020 arasında yatay seyir var, 2021’de belirgin bir sıçrama gözleniyor.

- 2021 sonrası ise hafif düşüşle stabil kalmış.

**Malatya & Elazığ**

- Boşanma sayıları oldukça düşük ve birbirine yakın.

- 2019’da küçük bir artış var, 2020’de düşüş, 2021’de tekrar artış olmuş.

- 2023’te ise her iki ilde de düşüş var; bu durum, bölgesel sosyolojik ya da ekonomik değişimlerden kaynaklanabilir (örneğin göç, afet vb.).

Şu ana kadar sunulan tüm boşanma grafikleri göz önünde bulundurulduğunda, tüm illerde 2020 yılında belirgin bir düşüş görülmektedir. Bu Türkiye genelinde pandeminin yargı süreçlerini ve sosyal hareketliliği sınırlamasının doğal sonucu olarak yorumlanmıştır. Ankara gibi büyükşehirlerde boşanma sayılarının yüksek olması, daha bireysel yaşam tarzlarının, kadınların ekonomik bağımsızlığının ve sosyal kabullerin etkisini yansıtıyor olabilir. Malatya ve Elazığ gibi nispeten daha muhafazakar yapıya sahip illerde boşanma sayılarının düşük olması, kültürel normlara veya evliliğe bakış açılarına işaret edebilir.


# Sonuçlar
Çalışmanın ilk bölümünde belirtilen eğitim verileri ile, ikinci bölümde özetlenmeye çalışılan boşanma verilerinden anlamlı bir çıkarım yapabilmek çalışmanın sonucunu ve amacını oluşturmaktadır.

```{r}
# Merge data to ensure categories are aligned
merged_data <- merge(bar_data_long, line_data, by = "year", all.x = TRUE)

# İl listesini tanımlama
iller <- c("TR")

for (il in iller) {
  max_value <- max(merged_data[il])
  coef <- 10e6/max_value
  
  # Create the dual-axis plot
  print(ggplot(merged_data, aes(x = year, fill = EducationLevel)) +
    geom_bar(aes(y = Total), stat = "identity", position = "dodge", alpha = 1) +
    geom_line(aes(x = year, y = !!sym(il) * coef, group = "bosanma", color="Türkiye"), linewidth = 1) +
   scale_fill_manual(values = c("doctorate_total" ="#74a0e3",
                               "illiterate_total" = "#2f4b7c", 
                               "literate_without_diploma_total" = "#665191",
                               "lower_secondary_school_total" = "#6fd7c4",
                               "master_total" = "#a05195",
                               "primary_education_total" = "#d45087",
                               "primary_school_total" = "#f95d6a", "universities_and_other_higher_educational_institutions_total" ="#9cd365",
                               "upper_secondary_school_total" ="#ffa600"
                               ),
                    labels = c("Doktora Mezunları",
                               "Okuma Yazma Bilmeyen",
                               "Okur Yazar Olup Okul Bitirmeyen",
                               "Ortaokul Mezunları",
                               "Yüksek Lisans Mezunları",
                               "İlkokul Mezunları",
                               "İlköğretim Mezunları",
                               "Lisans Mezunları",
                               "Lise Mezunları"
                               )) +
    scale_color_manual(values = c("Türkiye" = "brown"), name = "Boşanma Sayısı") +
    scale_y_continuous(
      name = "Kişi Sayısı",
      sec.axis = sec_axis(~ . / coef, name="Boşanma Sayısı",
                          labels = function(x) paste(x / 1e3, "K")),
      labels = function(x) paste(x / 1e6, "M"),
      limits = c(0, NA)
    ) +
    scale_x_continuous(
      name = "Years",
      breaks = 2018:2023  # Step 1 on x-axis
    ) +
    labs(title = ifelse(il == "TR", "2018-2023 Yılları Arası Turkiye Geneli Eğitim Duzeyleri", paste("2018-2023 Yılları Arası", il, "Egitim Duzeyleri")), fill = "Eğitim Durumu") +
    theme_minimal())
}

```

Yukarıdaki grafikte de görüldüğü gibi:

- En fazla kişi sayısına sahip eğitim düzeyi "Lise Mezunları" ve "İlkokul Mezunları" olarak görülmektedir. "Okuma Yazma Bilmeyen" ve "Doktora Mezunları" en az kişi sayısına sahip gruplardır.
- Her yıl eğitim düzeyleri arasında çok büyük bir değişim görülmemektedir; grafik genellikle dengeli bir dağılım göstermektedir.
- Boşanma sayıları da yıllar arasında dalgalanma göstermektedir.
- 2020 yılında boşanma sayısında gözle görülür bir azalma yaşanmıştır. Bu düşüşün temel nedenleri arasında pandemi etkisi düşünülebilir (karantina süreçleri ve adliyelerin kapalı olması gibi).
- 2021 yılından itibaren boşanma sayıları tekrar yükselme eğilimindedir.

**Grafik, eğitim düzeyleri ile boşanma sayıları arasında doğrudan bir ilişki kurmamaktadır.**

Ancak gözlem olarak; lise ve ilkokul mezunlarının sayısının fazla olduğu yıllarda boşanma sayısında da artış olduğu görülmektedir. Eğitim düzeyi yükseldikçe (örneğin üniversite ve üstü), kişi sayısının azalması dikkat çekicidir, ancak boşanmaya doğrudan etkisi gözlemlenmemektedir.

2018 ve 2023 yılları arasında Türkiye’de boşanma sayıları illere göre farklılıklar göstermiştir. Daha yorumlanabilir sonuçlar görebilmek umuduyla Türkiye'de legal evlilik yaşı olan 15 yaş üzerine denk gelen ortaokul mezuniyet durumunu baz alarak, eğitim düzeyi en yüksek ve en düşük 3 il belirlenmiştir. Eğitim durumu en yüksek üç il:

- İstanbul
- Ankara
- İzmir

Eğitim durumu en düşük üç il:

- Ardahan
- Bayburt
- Tunceli

Karşılaştırma için seçilen illere göre durumu gösterir grafikler aşağıda sunulmuştur:

::: {.chart-wrapper}

```{r}
iller <- c("İstanbul", "Ankara", "İzmir", "Ardahan", "Bayburt", "Tunceli")

for (il in iller) {
  max_value <- max(merged_data[il])
  coef <- 10e6/max_value
  
  # Create the dual-axis plot
  print(ggplot(merged_data, aes(x = year, fill = EducationLevel)) +
    geom_bar(aes(y = Total), stat = "identity", position = "dodge", alpha = 1) +
    geom_line(aes(x = year, y = !!sym(il) * coef, group = "bosanma", color = "bosanma"), linewidth = 1) +
   scale_fill_manual(values = c("doctorate_total" ="#74a0e3",
                               "illiterate_total" = "#2f4b7c", 
                               "literate_without_diploma_total" = "#665191",
                               "lower_secondary_school_total" = "#6fd7c4",
                               "master_total" = "#a05195",
                               "primary_education_total" = "#d45087",
                               "primary_school_total" = "#f95d6a", "universities_and_other_higher_educational_institutions_total" ="#9cd365",
                               "upper_secondary_school_total" ="#ffa600"
                               ),
                    labels = c("Doktora Mezunları",
                               "Okuma Yazma Bilmeyen",
                               "Okur Yazar Olup Okul Bitirmeyen",
                               "Ortaokul Mezunları",
                               "Yüksek Lisans Mezunları",
                               "İlkokul Mezunları",
                               "İlköğretim Mezunları",
                               "Lisans Mezunları",
                               "Lise Mezunları"
                               )) +
    scale_color_manual(values = c("bosanma" = "brown"), name = "Boşanma Sayısı" , labels= c(il)) +
    scale_y_continuous(
      name = "Kişi Sayısı",
      sec.axis = sec_axis(~ . / coef, name="Boşanma Sayısı",
                          labels = function(x) paste(x / 1e3, "K")),
      labels = function(x) paste(x / 1e6, "M")
    ) +
    scale_x_continuous(
      name = "Years",
      breaks = 2018:2023  # Step 1 on x-axis
    ) +
    labs(title = ifelse(il == "TR", "2018-2023 Yılları Arası Turkiye Geneli Eğitim Duzeyleri", paste("2018-2023 Yılları Arası", il, "Egitim Duzeyleri")), fill = "Eğitim Durumu") +
    theme_minimal())
}
```
:::

**İstanbul**

**<u>Eğitim Profili</u>**

- En fazla kişi sayısı ilkokul, ilköğretim ve lise mezunları arasında. Bu üç grup yıllar boyunca yüksek seviyede kalmış.

- Üniversite (lisans) ve yüksek lisans mezunlarında da artış eğilimi görülüyor.

- Okuma yazma bilmeyen ya da okul bitirmeyen bireylerin sayısı düşük ama sabit.

**<u>Boşanma Sayıları</u>**

- 2018-2020 arasında artış eğilimi gösteriyor.

- 2021 yılında bir düşüş (muhtemelen pandemi sonrası etkiler), ardından 2023’e kadar tekrar artış gözleniyor.

İstanbul’da eğitim düzeyi genel olarak yüksek ve yıllar içinde daha da artıyor. Boşanma sayılarındaki artış, kentsel yaşam, kadınların eğitim düzeyi ve ekonomik bağımsızlığındaki artış gibi faktörlerle ilişkilendirilebilir.

**Ankara**

**<u>Eğitim Profili</u>**

- İlköğretim, lise ve lisans mezunları başı çekiyor.

- Yüksek lisans ve doktora mezunlarının sayısı İstanbul’a göre oransal olarak daha fazla.

- Okuma yazma bilmeyen nüfus oldukça az.

**<u>Boşanma Sayıları</u>**

- 2018’den 2020’ye kadar artıyor, 2021’de durağanlaşıyor, 2022-2023’te hafif bir artış var.

Ankara’da yükseköğrenim oranı görece daha yüksek. Boşanma eğilimi İstanbul’a benzer bir şekilde, ancak artış daha ılımlı. Eğitim düzeyinin yükselmesi bireylerin evlilikte beklentilerinin değişmesine neden olabilir.

**İzmir**

**<u>Eğitim Profili</u>**

- Lise ve ilköğretim mezunları ön planda.

- Lisans mezunlarında yıllar içinde dikkat çekici bir artış gözleniyor.

- Doktora ve yüksek lisans oranı Ankara ile benzer şekilde belirgin.

**<u>Boşanma Sayıları</u>**

- 2018-2020 arası artış, 2021’de bir düşüş, ardından tekrar yükseliş mevcut.

İzmir’de modern yaşam tarzı ve kadınların iş gücüne katılım oranının yüksek olması, boşanma oranlarını etkileyen faktörler arasında olabilir. Eğitim seviyesi yükseldikçe boşanmalarda da artış görülüyor.

**Ardahan**

**<u>Eğitim Profili</u>**

- Sayılar İstanbul, Ankara ve İzmir’e kıyasla çok daha düşük.

- Özellikle lise ve ilköğretim mezunları ağırlıkta.

- Üniversite ve üzeri eğitim düzeyine sahip bireylerin sayısı oldukça az.

- Okuma yazma bilmeyen bireylerin oranı diğer illere göre daha yüksek.

**<u>Boşanma Sayıları</u>**

- Genel olarak çok düşük düzeyde, ancak 2020 sonrası artış eğilimi var.

Ardahan gibi küçük ve kırsal nüfus yoğunluklu illerde boşanmalar düşük kalmakta. Ancak eğitime erişimin artması, bireysel farkındalık ve toplumsal değişimle birlikte boşanma oranlarında da artış gözleniyor.

**Bayburt**

**<u>Eğitim Profili</u>**

- ...

- ...

**<u>Boşanma Sayıları</u>**

- ...

**Tunceli**

**<u>Eğitim Profili</u>**

- ...

- ...
**<u>Boşanma Sayıları</u>**

- ...

```{r}
library(knitr)

data <- data.frame(
  İl = c("İstanbul", "Ankara", "İzmir", "Ardahan"),
  Eğitim_Düzeyi = c("En yüksek, çeşitlilik fazla",
                    "Akademik yoğunluk belirgin",
                    "Modern, yüksek eğitimli",
                    "Düşük eğitim, düşük boşanma"),
  Boşanma_Sayısı = c("En yüksek artış",
                     "Orta düzey artış",
                     "Artan trend",
                     "En düşük, yeni artış"),
  Gözlem = c("Büyükşehir etkisi, bireyselcilik",
             "Memur ve öğrenci yoğunluğu etkisi",
             "Kadın bağımsızlığı ve şehir yaşamı",
             "Kırsal yapıdan kentselleşmeye geçiş")
)

kable(data, format = "markdown")

```